ACORDAO-COMPLETO-2524629

ACÓRDÃO 967/2022 ATA 16/2022 - PLENÁRIO

VISTOS, relatados e discutidos estes autos em que se aprecia relatório de monitoramento da determinação contida no subitem 1.6.3 do Acórdão 5605/2016-TCU-Primeira Câmara, por meio da qual a Secretaria da Receita Federal do Brasil foi demandada a apresentar plano de ação com vistas a criar mecanismos para que os órgãos de controle possam ter acesso às informações existentes em seus sistemas informatizados, seja protegendo as informações econômicas ou financeiras dos contribuintes, pela técnica de anonimização de dados, seja por meio do compartilhamento dos dados sigilosos; 
ACORDAM os Ministros do Tribunal de Contas da União, reunidos em Sessão do Plenário, diante das razões expostas pelo Relator, em:
9.1. com fundamento no art. 58, inciso VII, da Lei 8.443/1992, aplicar a Jorge Antônio Deher Rachid e a Paulo Ricardo de Souza Cardoso multas individuais no valor de R$ 37.340,00 (trinta e sete mil, trezentos e quarenta reais) , atualizado monetariamente desde a data do presente acórdão até a do efetivo recolhimento, se for pago após o vencimento, na forma da legislação vigente, fixando o prazo de 15 (quinze) dias, a contar do recebimento da notificação, para que seja comprovado, perante este Tribunal, o recolhimento da quantia ao Tesouro Nacional, nos termos do art. 23, inciso III, alínea "a", da referida Lei, c/c o art. 214, inciso III, alínea "a", do Regimento Interno do TCU;
9.2. considerar graves as infrações cometidas por Jorge Antônio Deher Rachid e Paulo Ricardo de Souza Cardoso;
9.3. dar ciência deste acórdão aos responsáveis e à Secretaria Especial da Receita Federal do Brasil; e
9.4. apensar definitivamente, com fundamento no art. 36 da Resolução-TCU 259/2014, estes autos ao TC Processo 022.471/2013-8.

Monitoramento de determinação proferida em processo de prestação de contas da Receita Federal do Brasil.

Secretaria Especial da Receita Federal do Brasil.

3. Responsáveis: Jorge Antônio Deher Rachid (XXX.985.907-XX); Paulo Ricardo de Souza Cardoso (XXX.075.840-XX).

13.1. Ministros presentes: Ana Arraes (Presidente), Walton Alencar Rodrigues, Benjamin Zymler, Augusto Nardes, Bruno Dantas (Relator), Vital do Rêgo e Antonio Anastasia.
13.2. Ministros-Substitutos convocados: Augusto Sherman Cavalcanti e Marcos Bemquerer Costa.
13.3. Ministros-Substitutos presentes: André Luís de Carvalho e Weder de Oliveira.

ACORDAO-COMPLETO-2545160

Acórdão 2530/2022 - Plenário

BRUNO DANTAS

Cuidam os autos de monitoramento do cumprimento da determinação contida no subitem 1.6.3 do Acórdão 5605/2016-TCU-Primeira Câmara, transcrita a seguir:
"1.6.3. determinar à Secretaria da Receita Federal do Brasil, com fundamento no art. 250, inciso II, do Regimento Interno do TCU, que apresente a este Tribunal, no prazo de 180 (cento e oitenta) dias, plano de ação com vistas a criar mecanismos para que os órgãos de controle possam ter acesso às informações existentes em seus sistemas informatizados, seja protegendo as informações econômicas ou financeiras dos contribuintes, pela técnica de anonimização de dados, seja por meio do compartilhamento dos dados sigilosos, contendo, no mínimo, as medidas a serem adotadas, os responsáveis pelas ações e o prazo previsto para a sua implementação."
Por registrar as principais ocorrências no andamento dos autos até o momento, transcrevo o histórico constante da instrução da secretaria responsável pela análise do processo (peça 53) :
"HISTÓRICO
2. No processo de contas da então Secretaria da Receita Federal do Brasil (RFB) , exercício de 2012 (TC Processo 022.471/2013-8) , proferiu-se determinação para acesso aos dados necessários para avaliação da gestão dos responsáveis, mediante o item 1.7.1 do Acórdão 3385/2015-TCU-Primeira Câmara, de relatoria do Ministro Bruno Dantas (peça 3) :
'sem prejuízo de resguardar o sigilo fiscal dos contribuintes, crie mecanismos para possibilitar o acesso aos dados necessários para avaliação da gestão dos responsáveis, especialmente quanto aos indicadores de desempenho, apresentando ao Tribunal justificativas para a eventual inviabilidade de atender à determinação, por motivos técnicos ou de outra natureza;'
3. Conforme determinado no Despacho de 10/4/2016 do Ministro Bruno Dantas, a SecexFazenda realizou fiscalização na modalidade monitoramento, concluindo que o item 1.7.1 daquela deliberação não foi atendido (peça 19) .
4. Em novo julgamento, o Tribunal de Contas da União decidiu, por meio do Acórdão 5605/2016-TCU-Primeira Câmaraâmara, de relatoria do Ministro Bruno Dantas, fazer nova determinação à Receita Federal, consistente em apresentar o plano de ação referido no item 1 desta instrução (peça 22) .
5. Passado o prazo para atendimento, a RFB apresentou, mediante Ofício 126/2017-RFB/Gabinete, pedido de prorrogação por mais 180 dias para cumprimento do Acórdão 5.605/2016 (peça 25) .
6. Em instrução anterior, concluiu-se que as alegações para prorrogação do prazo não eram razoáveis, porém entendeu-se que poderia, excepcionalmente, conceder prazo adicional de trinta dias para cumprimento da determinação (peça 26) .
7. Na terceira deliberação (Acórdão 1914/2017-TCU-Primeira Câmara, de relatoria do Ministro Bruno Dantas) , o TCU atendeu o pedido de prorrogação, por mais trinta dias, a contar do término do último prazo fixado para o requerente e independentemente de notificação, nos termos do art. 183, parágrafo único, do Regimento Interno do TCU (peça 29) .
8. Por meio do Ofício 293/2017-RFB/Gabinete, a Receita Federal apresentou, em 22/5/2017, 'plano de ação' com o objetivo de atender ao item 1.6.3 do Acórdão 5.605/2016, solicitando a indicação de uma equipe técnica para levantar as necessidades de informação do Tribunal (peça 32) .
9. Em derradeira análise (peças 34-35) , a Diretoria de Fiscalização da Gestão Tributária e Aduaneira (Dtrib) da SecexPrevi entendeu que o item 1.6.3 do Acórdão 5605/2016-TCU-Primeira Câmara não foi atendido ressaltando:
' (...) as providências adotadas até a presente data foram insuficientes para definir o momento da conclusão do objeto da determinação, que é o acesso aos dados necessários para consecução dos objetivos das ações de controle, tanto do TCU, quanto de outros órgãos externos (item 39) .'
78. Não há como validar um plano de ação que não apresenta elementos para concretude do cumprimento da determinação exarada pelo Tribunal. A Receita Federal não apresentou um conjunto de ações que efetivamente resolvessem o problema em questão e, além do mais, tentou impor ônus às atividades de controle externo, ao informar que o TCU deveria pagar por supostos serviços de tecnologia da informação que seriam necessários para atendimento da deliberação (itens 18 a 22) .
79. A implementação da sala de sigilo, que permitiu acesso aos sistemas, não foi suficiente para que fosse elidida a questão do acesso irrestrito por parte do TCU (itens 45 a 54) . Ademais, outras restrições pesam contra os gestores da Receita Federal, como a abstenção de opinião na auditoria financeira das demonstrações financeiras (itens 41 a 44) , a restrição de acesso na auditoria do Repetro (itens 55 a 58) e o vazamento de informações da Equipe Especial de Programação (itens 63 a 65) .
10. Neste sentido, propôs-se a audiência dos responsáveis Sr. Jorge Antônio Deher Rachid (CPF XXX.985.907-XX) , Secretário da RFB, e Sr. Paulo Ricardo de Souza Cardoso (CPF XXX.075.840-XX) , Secretário Adjunto da RFB, pelo não atendimento, no prazo fixado, sem causa justificada, à decisão do Tribunal, bem como pela reincidência no descumprimento de determinação do Tribunal (peça 34, parágrafos 74 e 79, item 'b') .
11. Em parcial divergência, o Secretário da SecexPrevi propôs considerar parcialmente atendida a referida deliberação hora monitorada, tendo em vista o esforço na implementação da sala de sigilo, mantendo a proposta de audiência dos responsáveis (peça 36) .
12. A despeito das considerações do Secretário da SecexPrevi (peça 36) , o Plenário deste Tribunal, em face do voto proferido pelo Relator deste monitoramento, Ministro Bruno Dantas, anuiu com a proposta de considerar integralmente não atendido o item 1.6.1 do Acórdão 5605/2016-TCU-Primeira Câmara e a consequente audiência dos gestores omissos, conforme Acórdão 2173/2019-TCU-Plenário (peça 37-39) ."
Em cumprimento ao Acórdão 2173/2019-TCU-Plenário (peça 37) , foram promovidas as audiências de Jorge Antônio Deher Rachid e de Paulo Ricardo de Souza Cardoso (peças 42 e 43) , em decorrência do descumprimento da determinação constante do item 1.6.3 do Acórdão 5605/2016-TCU-Primeira Câmara.
Instruído o processo, faço reproduzir, com os ajustes que julgo pertinentes, o exame técnico e o encaminhamento oferecidos pela SecexPrevidência (peça 53) , que contou com a anuência do diretor da subunidade (peça 54) :
"Das Razões de Justificativas Apresentadas (peças 44 e 47) 
16. Cabe registrar que ambos os responsáveis apresentaram as mesmas razões de justificativas, de modo que estas serão elencadas de forma conjunta e de maneira sintética conforme segue.
17. Os justificantes informam de maneira preliminar o papel colaborativo da RFB em relação ao TCU comprovado pelo envio de 309 ofícios da RFB em atendimento a demandas de diversas secretarias do TCU, os quais encaminharam dados e informações requeridas pelo TCU (peça 44, p. 2-3; peça 47, p. 2-3) .
18. Alegam que a RFB não tem autorização legal para fornecer informações e documentos protegidos por sigilo fiscal ao TCU, em conformidade com a interpretação dada ao art. 198, caput, da Lei 5.172/1966 (Código Tributário Nacional - CTN) manifesta na Portaria RFB 3.541/2011 (Manual de Sigilo Fiscal da RFB) , entendimento que prevalece até o envio das justificativas, conforme Nota/Assessoria Especial nº 18/2019 (peça 44, p. 3 e 52-69; peça 47, p. 4 e 49-66) .
19. Afirmam que não poderiam contrariar orientação do Parecer AGU/PRO-04-96, de 2/9/1996, adotado pelo Parecer GQ-110, de 9/9/1996, do Advogado Geral da União (AGU) , aprovado em 10/9/1996 pelo Presidente da República, em face do que dispõe o art. 40, §1º, da Lei Complementar 73, de 10/2/1993, que determina que o parecer aprovado e publicado juntamente com o despacho presidencial vincula a Administração Federal, cujos órgãos e entidades ficam obrigados a lhe dar fiel cumprimento (peça 44, p. 4; peça 47, p. 4) .
20. Alegam que a Lei 8.443/1992 (Lei Orgânica do Tribunal de Contas da União - LOTCU) não seria aplicável em matéria de sigilo fiscal pois, conforme referido parecer AGU, o sigilo fiscal é matéria própria de lei complementar, não podendo ser regulado por lei ordinária (peça 44, p. 4-5; peça 47, p. 4-5) . Informam que este entendimento é reiterado no Parecer Plenário 5/2017/CNU/CGU/AGU, adotado pelo Parecer AM - 06, do Advogado-Geral da União, e aprovado pelo Presidente da República em 25/4/2019, o qual trata do sigilo bancário, de mesma raiz constitucional (art. 5º, inciso X, da Constituição de 1988) , em face de diversos órgãos (peça 44, p. 5-8; peça 47, p. 5-7) .
21. Informam que a RFB, visando solucionar a controvérsia do acesso aos dados protegidos sigilo fiscal pelo TCU, ingressou com três mandados de segurança no Supremo Tribunal Federal (STF) , sendo que a tese jurídica defendida pelo TCU em nenhum destes logrou êxito:
a) Mandado de Segurança nº 22617/DF, impetrado em 1996 pelo então Secretário da Receita Federal Everardo Maciel contra ato do Presidente do TCU, que determinou o fornecimento de informações de processos administrativos, instaurados no âmbito da Receita Federal, protegidos por sigilo fiscal, sendo concedida liminar em 2/10/1996 para o não atendimento pelo impetrante à determinação do TCU, sendo ao final extinto sem resolução de mérito em razão da perda do interesse de agir do impetrante ( peça 44, p. 8-10; peça 47, p. 8-10) ;
b) Mandado de Segurança nº 27.091/DF, impetrado pelo Secretário da Receita Federal, em 2/1/2008, sob o patrocínio do AGU, com liminar deferida pelo Ministro Gilmar Mendes, em 4/1/2008, que suspendeu a exigência contida no item 9.2 do Acórdão 1835/2007-TCU-Plenário, sendo, por fim, julgado em caráter definitivo, em 30/3/2017, seguindo o voto do Ministro Roberto Barroso, que julgou inconstitucional o referido acórdão do TCU (peça 44, p. 10-14; peça 47, p. 10-13) ; e
c) Mandado de Segurança nº 28.219, impetrado pela Receita Federal, em 28/8/2009, também sob o patrocínio do AGU, tendo o Ministro Eros Grau decidido, em 29/9/2009, por negar seguimento ao writ, ante a perda do objeto (peça 44, p. 14-15; peça 47, p. 13) .
22. Nesta última decisão, os justificantes destacam que o TCU, por meio de sua Secretaria de Recursos, reconheceu que há clara vedação legal imposta à RFB pelo art. 198 do CTN (peça 44, p. 15; peça 47, p. 14) .
23. Ressalta que há propostas legislativas em trâmite no Congresso Nacional no sentido de possibilitar acesso pelo TCU a informações protegidas por sigilo fiscal, quando no exercício de suas funções fiscalizatórias, o que corroboraria a tese jurídica adotada pela RFB (peça 44, p. 15; peça 47, p. 14) .
24. Alegam que o não fornecimento de dados e informações protegidas por sigilo fiscal ao TCU não se constitui violação de dispositivos da Lei 8.443/1992, haja vista seu respaldo legal, sob pena de violação disciplinar do dever de guarda de sigilo fiscal (peça 44, p. 16-18; peça 47, p. 14-16) .
25. Os justificantes informam que, após a prolatação da determinação imposta pelo Acórdão 5605/2016-TCU-Primeira Câmaraâmara, de 30/8/2016, a RFB requereu, em 15/3/2017, prorrogação de mais 180 dias para apresentação do plano de ação determinado, o que estabeleceria o atendimento até o final do mês de agosto de 2017. Ocorre que a 1ª Câmara do TCU prorrogou o prazo inicial por apenas mais trinta dias, ou seja, até 4/4/2017, independentemente de notificação, conforme Acórdão 1914/2017-TCU-Primeira Câmara, de 4/4/2017. Além disso, apesar da ressalva 'independentemente de notificação', a RFB foi cientificada da referida deliberação somente em 3/5/2017, portanto, já intempestivo quanto ao prazo estabelecido, no que apresentou seu alegado Plano de Ação em 18/5/2017 (peça 44, p. 18-19; peça 47, p. 16-17) .
26. Alegam ser imprópria a informação de que a indicação de uma equipe técnica do TCU para levantar as necessidades de informação denotaria 'no mínimo, ensejo de postergar ainda mais o atendimento à solicitação do TCU', pois para assunto tão complexo, relevante e controverso, não poderia haver 'solução definitiva' sem a orientação, ajuda e efetiva participação do Tribunal na construção dessa solução (peça 44, p. 19; peça 47, p. 17) .
27. Apresentam ainda alguns trechos extraídos do Voto do Relator, Ministro Raimundo Carreiro, no Acórdão 1.174/2019, a fim de corroborar o entendimento da relevância do tema, para ambos os órgãos envolvidos (TCU e RFB) , sobre a complexidade para se chegar a uma adequada e completa solução, observadas as questões orçamentárias e financeiras (peça 44, p. 19-22; peça 47, p. 18-20) .
28. Mencionam que, apesar da indisponibilidade orçamentária, no processo relativo ao Acórdão 1391/2016-TCU-Plenário, a RFB agiu de modo a viabilizar as informações requisitadas por este Tribunal, de forma anonimizada, solicitando ao Serpro orçamento e cronograma para atendimento de demanda desta Corte de Contas, sendo informado ao TCU que, em decorrência de suas restrições orçamentárias, este deveria arcar com os custos de extração das informações (peça 44, p. 22 e 70-77; peça 47, p. 20 e 68-75) .
29. Informa que, em 19/9/2017, foi assinado o Primeiro Termo Aditivo ao Convênio celebrado entre Receita Federal e TCU, onde foram ratificados os seguintes compromissos (peça 44, p. 22-23; peça 47, p. 20-21) :
a) Receita Federal: atender as demandas do TCU para fornecimento das informações, salvaguardadas as limitações legais (sigilo fiscal) , conforme cláusula quarta; e
b) Tribunal de Contas da União: obrigação de arcar com os custos necessários à operacionalização do fornecimento de informações de que trata a cláusula quarta, sem ônus para a RFB, devendo firmar contrato direto com os prestadores de serviço de TI que custodiam as bases de dados da RFB.
30. Sob a alegação de demonstração de proatividade e interatividade entre as equipes técnicas, apresentam o Ofício 778/2017, de 6/10/2017, constante destes autos, e Ofício nº 441/2018, constante do TC Processo 017.090/2015-6, que encaminha a Nota Audit/Diaex nº 47/2018. Em ambos os expedientes a RFB encaminha informações em mídia eletrônica dos artefatos Modelo de Origem e Destino (MOD) do DW Aduaneiro (Importação e Importação: Seleção de Canal) (peça 44, p. 23-24 e 78-86; peça 47, p. 21 e 76-85) .
31. Assim, reiteram que não houve conduta protelatória, mas sim dificuldades de atendimentos das demandas desta Corte devido às restrições legais, judiciais e orçamentárias (peça 44, p. 24; peça 47, p. 21) .
32. Ressaltam que, em maio de 2018, diante do fato da abstenção de opinião deste Tribunal em relação a confiabilidade das informações a cargo da RFB, o então Ministro da Fazenda (MF) , Eduardo Guardia, e o Presidente do TCU, Ministro Raimundo Carreiro, acordaram em criar Grupos de Trabalho (GT) . No âmbito do MF, foi editada a Portaria MF nº 279/2018, que determinou a elaboração de plano de ação e constituiu GT para apreciação e acompanhamento (peça 44, p. 24; peça 47, p. 21-22) .
33. Prosseguem informando que, mediante ação conjunta de GT do MF e do TCU, estabeleceu-se o Protocolo de Auditabilidade da RFB, dando origem ao Ambiente Seguro e Controlado (sala de sigilo) , para uso quando necessário o acesso aos sistemas informatizados da RFB, para acesso de informações sigilosas por equipe de auditoria do TCU e da CGU, conforme Portaria RFB nº 1.343/2018 (peça 44, p. 24; peça 47, p. 22) .
34. Acrescentam que no segundo semestre de 2018, a CGU e o TCU fizeram uso da sala de sigilo em auditorias e ambos encontraram as dificuldades operacionais esperadas, surgidas ao tempo da realização dos trabalhos, devido seu início de implementação (peça 44, p. 25; peça 47, p. 22) .
35. Informam que procedimentos administrativos internos, que envolvem a inclusão e retirada de arquivos da sala de sigilo, com a experiência adquirida, foram aperfeiçoados e padronizados para agilizar o atendimento (peça 44, p. 25; peça 47, p. 23) .
36. Por fim, mais uma vez apresentam trecho extraído do Voto do Relator, Ministro Raimundo Carreiro, no Acórdão 1.174/2019, no qual transcreve-se Ofício do Ministério da Fazenda com as providências adotadas no âmbito daquele ministério no sentido da melhora do grau de auditabilidade da RFB, a fim de comprovar a complexidade legal e operacional do assunto tratado nestes autos e ainda persistentes (peça 44, p. 26-28; peça 47, p. 23-25) .
Da Análise das Razões de Justificativas
37. Primeiramente cabe informar que o papel colaborativo da RFB em relação ao Controle Externo exercido por esta Corte de Contas, muito mais que uma virtude dos gestores, trata-se da obrigação constitucional e legal de accountability, prevista no art. 70, parágrafo único, e art. 71, da Constituição Federal de 1988, e no arts. 1º e 5º da Lei 8.443/1992.
38. Quanto à alegada desautorização legal para fornecimento de informações e documentos protegidos por sigilo fiscal ao TCU, fundada em interpretação dada pela Portaria RFB 3.541/2011 (Manual de Sigilo Fiscal da RFB) , de modo a não cumprir determinação emanada por este Tribunal, cabe destacar que não é cabível nesta fase processual, posto que não cabe rediscutir a matéria transitada em julgado no Acórdão 3385/2015-TCU-Primeira Câmara, da Relatoria do Ministro Bruno Dantas (peça 3) . Caso os responsáveis estivessem inconformados com a decisão prolatada, deveriam apresentar, tempestivamente, os recursos cabíveis, não lhes sendo permitido optar por não cumprirem a determinação, conforme farta jurisprudência desta Corte, a exemplo dos Acórdãos 453/2019, 476/2016 e 1.827/2016 - TCU - Plenário, Relator Ministro-Substituto Marcos Bemquerer Costa, e Acórdão 275/2012-TCU-Plenário, Relatora Ministra Ana Arraes. 
39. Registre-se que o Acórdão 275/2012-TCU-Plenário, Relatora Ministra Ana Arraes, informa de maneira categórica que as determinações do TCU têm caráter cogente e não podem ser descumpridas com base em parecer da procuradoria de entidade jurisdicionada. Desta forma, os referidos Pareceres AGU/PRO-04-96, GQ-110/1996, Plenário nº 5/2017/CNU/CGU/AGU e Parecer nº AM - 06, da AGU, ainda que de observância obrigatória, nos termos do art. 40, §1º, da Lei Complementar 73/1993, não têm o condão de sobrepujar as requisições e determinações emanadas deste Tribunal de Contas quando no exercício de suas funções de Controle Externo, pois, além de suas determinações terem caráter compulsório, a competência fiscalizadora deste Tribunal retira seu fundamento direto da Constituição Federal de 1988, especialmente nos arts. 70, caput, 71, incisos II, IV, VIII e IX, in verbis:
'Art. 70. A fiscalização contábil, financeira, orçamentária, operacional e patrimonial da União e das entidades da administração direta e indireta, quanto à legalidade, legitimidade, economicidade, aplicação das subvenções e renúncia de receitas, será exercida pelo Congresso Nacional, mediante controle externo, e pelo sistema de controle interno de cada Poder.
Parágrafo único. Prestará contas qualquer pessoa física ou jurídica, pública ou privada, que utilize, arrecade, guarde, gerencie ou administre dinheiros, bens e valores públicos ou pelos quais a União responda, ou que, em nome desta, assuma obrigações de natureza pecuniária.         (Redação dada pela Emenda Constitucional nº 19, de 1998) 
Art. 71. O controle externo, a cargo do Congresso Nacional, será exercido com o auxílio do Tribunal de Contas da União, ao qual compete:
 (...) 
II - julgar as contas dos administradores e demais responsáveis por dinheiros, bens e valores públicos da administração direta e indireta, incluídas as fundações e sociedades instituídas e mantidas pelo Poder Público federal, e as contas daqueles que derem causa a perda, extravio ou outra irregularidade de que resulte prejuízo ao erário público;
 (...) 
IV - realizar, por iniciativa própria, da Câmara dos Deputados, do Senado Federal, de Comissão técnica ou de inquérito, inspeções e auditorias de natureza contábil, financeira, orçamentária, operacional e patrimonial, nas unidades administrativas dos Poderes Legislativo, Executivo e Judiciário, e demais entidades referidas no inciso II;
 (...) 
VIII - aplicar aos responsáveis, em caso de ilegalidade de despesa ou irregularidade de contas, as sanções previstas em lei, que estabelecerá, entre outras cominações, multa proporcional ao dano causado ao erário;
IX - assinar prazo para que o órgão ou entidade adote as providências necessárias ao exato cumprimento da lei, se verificada ilegalidade;' (destaques e grifos acrescentados) 
40. Quanto à alegação de que o sigilo fiscal é matéria restrita à regulação por lei complementar, tratando acerca do Sistema Tributário Nacional, a Carta Magna estabeleceu as seguintes matérias a serem disciplinadas por meio de Lei Complementar:
a) conflitos de competência, em matéria tributária, entre a União, os Estados, o Distrito Federal e os Municípios (art. 146, inciso I) ;
b) regular as limitações constitucionais ao poder de tributar (art. 146, inciso II) ;
c) estabelecer normas gerais em matéria de legislação tributária, especialmente sobre: 1) definição de tributos e de suas espécies, bem como, em relação aos impostos discriminados nesta Constituição, a dos respectivos fatos geradores, bases de cálculo e contribuintes; 2) obrigação, lançamento, crédito, prescrição e decadência tributários; 3) adequado tratamento tributário ao ato cooperativo praticado pelas sociedades cooperativas; 4) definição de tratamento diferenciado e favorecido para as microempresas e para as empresas de pequeno porte, inclusive regimes especiais ou simplificados no caso do imposto previsto no art. 155, II, das contribuições previstas no art. 195, I e §§ 12 e 13, e da contribuição a que se refere o art. 239 (art. 146, inciso III) ;
d) regime único de arrecadação dos impostos e contribuições da União, dos Estados, do Distrito Federal e dos Municípios, observado que: 1) será opcional para o contribuinte; 2) poderão ser estabelecidas condições de enquadramento diferenciadas por Estado; 3) o recolhimento será unificado e centralizado e a distribuição da parcela de recursos pertencentes aos respectivos entes federados será imediata, vedada qualquer retenção ou condicionamento; 4) a arrecadação, a fiscalização e a cobrança poderão ser compartilhadas pelos entes federados, adotado cadastro nacional único de contribuintes (art. 146, Parágrafo único) ;
e) critérios especiais de tributação, com o objetivo de prevenir desequilíbrios da concorrência, sem prejuízo da competência de a União, por lei, estabelecer normas de igual objetivo (art. 146-A) ;
f) instituição de empréstimos compulsórios (art. 148) ;
g) instituição de impostos residuais (art. 154, inciso I) ;
h) regular a instituição do imposto causa mortis e doação, de quaisquer bens ou direitos, se o doador tiver domicílio ou residência no exterior ou se o de cujus possuía bens, era residente ou domiciliado ou teve o seu inventário processado no exterior (art. 155, §1º, inciso III) ;
i) diversos aspectos acerca do imposto sobre operações relativas à circulação de mercadorias e sobre prestações de serviços de transporte interestadual e intermunicipal e de comunicação, ainda que as operações e as prestações se iniciem no exterior (art. 155, §2º, inciso XII) ;
j) regular os seguintes aspectos do imposto serviços de qualquer natureza, não compreendidos no art. 155, II (ICMS) , definidos em lei complementar: 1) fixar as suas alíquotas máximas e mínimas; 2) excluir da sua incidência exportações de serviços para o exterior; 3) regular a forma e as condições como isenções, incentivos e benefícios fiscais serão concedidos e revogados (art. 156, §3º) ;
k) definir valor adicionado para fins do disposto no art. 158, parágrafo único, inciso I (art. 161, inciso I) ;
l) estabelecer normas sobre a entrega dos recursos de que trata o art. 159, especialmente sobre os critérios de rateio dos fundos previstos em seu inciso I, objetivando promover o equilíbrio socioeconômico entre Estados e entre Municípios (art. 161, inciso II) ; e
m) dispor sobre o acompanhamento, pelos beneficiários, do cálculo das quotas e da liberação das participações previstas nos arts. 157, 158 e 159 (art. 161, inciso III) .
41. Conforme se observa, o sigilo fiscal não é matéria sujeita ao rito legislativo das leis complementares.
42. Apesar do sigilo fiscal ter sido regulado formalmente por lei complementar, conforme o art. 198 do Código Tributário Nacional, cuja redação é dada pela Lei Complementar 104/2001, trata-se de assunto materialmente sujeito a regulação em lei ordinária, haja vista inexistência de disposição constitucional no sentido de que tal tema esteja reservado à disciplina de lei complementar.
43. Considerando a inexistência de hierarquia legislativa entre leis complementares e leis ordinárias, o referido dispositivo legal pode ser alterado por meio do rito legislativo simplificado das leis ordinárias, inclusive esta é jurisprudência pacífica do Supremo Tribunal Federal, conforme se extrai dos seguintes julgados daquela Corte Constitucional:
'Nem toda contraposição entre lei ordinária e lei complementar se resolve no plano constitucional. Dentre outras hipóteses, a discussão será de alçada constitucional se o ponto a ser resolvido, direta ou incidentalmente, referir-se à existência ou inexistência de reserva de lei complementar para instituir o tributo ou estabelecer normas gerais em matéria tributária, pois é a Constituição que estabelece os campos materiais para o rito de processo legislativo adequado.'
 (Recurso Extraordinário 228.339, Agravo Regimental, Relator Ministro Joaquim Barbosa, julgado em 20/4/2010, 2ª Turma, Dje-096, divulgado em 27/5/2010 e publicado em 28/5/2010) 
'Embargos de divergência em agravo regimental em recurso extraordinário. 2. Acórdão recorrido destoa da jurisprudência do Supremo Tribunal Federal. 3. Revogação, pelo art. 56 da Lei 9.430/96, de isenção da COFINS concedida às sociedades civis de profissão legalmente regulamentada pelo art. 6º, II, da Lei Complementar 70/91. Legitimidade 4. Inexistência de relação hierárquica entre lei ordinária e lei complementar. Questão exclusivamente constitucional relacionada à distribuição material entre as espécies legais. Precedentes. 5. A Lei Complementar 70/91 é apenas formalmente complementar, mas materialmente ordinária, com relação aos dispositivos concernentes à contribuição social por ela instituída. ADC 1 - Moreira Alves, RTJ 156/721. 6. Embargos de divergência aos quais se dá provimento.' (destaque acrescentado) 
 (Recurso Extraordinário 509300-MG, Agravo Regimental - Embargos de Divergência, Relator: Min. Gilmar Mendes, Tribunal Pleno, julgado em 17/03/2016, Acórdão Eletrônico Dje-122, divulgado em 13/6/2016 13/6/2016 e publicado em 14/6/2016) 
'Contribuição sobre o faturamento - COFINS (CF, art. 195, I) . 2. Revogação pelo art. 56 da Lei 9.430/1996 da isenção concedida às sociedades civis de profissão regulamentada pelo art. 6º, II, da Lei Complementar 70/91. Legitimidade. 3. Inexistência de relação hierárquica entre lei ordinária e lei complementar. Questão exclusivamente constitucional, relacionada à distribuição material entre espécies legais. Precedentes. 4. A LC 70/91 é apenas formalmente complementar, mas materialmente ordinária, com relação aos dispositivos concernentes à contribuição social por ela instituída. ADC 1, Rel. Moreira Alves, RTJ 156/721. 5. Recurso extraordinário conhecido mas negado provimento.' (destaque acrescentado) 
 (Recurso Extraordinário 377.457-PR, Relator Ministro Gilmar Mendes, Tribunal Pleno, julgado em 17/9/2008, Dje-241, divulgado em 18/12/2008 e publicado em 19/12/2008) 
44. No entanto, o art. 42 da LOTCU não tem a finalidade de alterar as regras de sigilo fiscal, mas, à luz da teoria dos poderes implícitos, prover este Tribunal de instrumentos para o exercício pleno das competências que lhe foram outorgadas, diretamente, pela própria Constituição da República.
45. Tratando sobre tal teoria na seara de atuação deste Tribunal, cabe transcrever o seguinte trecho do voto do Ministro Celso de Mello, no MS 24.510:
' (...) a atribuição de poderes explícitos, ao Tribunal de Contas, tais como enunciados no art. 71 da Lei Fundamental da República, supõe que se lhe reconheça, ainda que por implicitude, a titularidade de meios destinados a viabilizar a adoção de medidas cautelares vocacionadas a conferir real efetividade às suas deliberações finais, permitindo, assim, que se neutralizem situações de lesividade, atual ou iminente, ao erário público. Impende considerar, no ponto, em ordem a legitimar esse entendimento, a formulação que se fez em torno dos poderes implícitos, cuja doutrina, construída pela Suprema Corte dos Estados Unidos da América, no célebre caso McCulloch v. Maryland (1819) , enfatiza que a outorga de competência expressa a determinado órgão estatal importa em deferimento implícito, a esse mesmo órgão, dos meios necessários à integral realização dos fins que lhe foram atribuídos. (...) É por isso que entendo revestir-se de integral legitimidade constitucional a atribuição de índole cautelar, que, reconhecida com apoio na teoria dos poderes implícitos, permite, ao TCU, adotar as medidas necessárias ao fiel cumprimento de suas funções institucionais e ao pleno exercício das competências que lhe foram outorgadas, diretamente, pela própria Constituição da República.'
 (Mandado de Segurança 24.510-7 DF, Relatora Ministra Ellen Gracie, voto do Ministro Celso de Mello, julgado em 19/11/2003, publicado no DJ de 19/3/2004) 
46. Mesmo que não houvesse o regramento da LOTCU, esta Corte de Contas já gozaria dos meios de coerção, no exercício de suas competências constitucionais. Entretanto, o legislador ordinário, além de deixar expresso que 'nenhum processo, documento ou informação poderá ser sonegado ao Tribunal em suas inspeções ou auditorias, sob qualquer pretexto', proveu o Tribunal de Contas da União dos adequados instrumentos de coerção para o pleno exercício de sua competência, quando o gestor incorrer na vedação citada: 1) assinar prazo para apresentação dos documentos, informações e esclarecimentos julgados necessários, comunicando o fato ao Ministro de Estado supervisor da área ou à autoridade de nível hierárquico equivalente, para as medidas cabíveis; 2) Vencido o prazo e não cumprida a exigência, o Tribunal aplicará as sanções previstas no inciso IV do art. 58 da Lei 8.443/1992.
47. Observa-se que o art. 42 da LOTCU não abre qualquer ressalva para oposição quanto ao acesso de documentos, processos, esclarecimentos ou informações dos servidores do TCU, quando no exercício de atos fiscalizatórios deste órgão de Controle Externo, sendo enfático com a expressão 'sob qualquer pretexto'.
48. Ora, se os atos deste Tribunal não gozassem do atributo da auto-executoriedade e em não havendo poderes de coação para o exercício de suas competências, chegar-se-ia ao absurdo deste Tribunal estar completamente esvaziado em suas funções.
49. Ainda acerca dos poderes implícitos deste Egrégio Tribunal, cabe transcrever o seguinte enunciado de julgado prolatado pelo plenário do TCU:
'Com base na teoria dos poderes implícitos, o TCU pode requisitar informações e documentos sobre custos efetivamente incorridos por empresas privadas na execução de contratos pagos com recursos federais, inclusive notas fiscais de compra e guias de importação dos insumos, quando imprescindíveis à verificação da conformidade dos preços, não sendo oponível ao seu fornecimento a alegação de sigilo fiscal ou comercial.' (Acórdão 3032/2015-TCU-Plenário, Relator Ministro-Substituto Augusto Sherman) 
50. Não se está a defender que o TCU teria poderes irrestritos para a quebra de sigilo fiscal de qualquer contribuinte, mas sim que este Tribunal tem o poder-dever de avaliar os atos e fatos administrativos da RFB, desde seus processos meios (licitações, contratações, etc.) até a sua atividade fim (controle do crédito tributário, arrecadação, despachos aduaneiros, entre outros produtos tributários/aduaneiros) , bem como de atestar a confiabilidade das informações produzidas e custodiadas pelo órgão fazendário federal.
51. Desta feita, cabe destacar o seguinte trecho da decisão do Ministro Luís Roberto Barroso, no MS 27.091/DF, citado pelos justificantes, onde fora feita importante ponderação no aparente conflito normativo entre as competências do TCU e o dever de sigilo fiscal:
'No exercício de suas atribuições, contudo, o TCU está sujeito a limitações constitucionais e legais, notadamente aquelas ligadas aos direitos fundamentais à intimidade e à privacidade (CF, art. 5°) , que compreendem os dados bancários e fiscais dos contribuintes.
De acordo com a jurisprudência do STF, esses direitos não são absolutos, podendo ser relativizados, desde que observado o princípio da proporcionalidade, pelo legislador. Nessa linha de compreensão, o Tribunal admitiu a constitucionalidade do art. 1° da Lei Complementar 104/2001, no ponto em que inseriu o § 1°, inciso II, e o § 2° ao art. 198 do CTN, autorizando a Receita Federal a transferir a outros órgãos públicos informações sigilosas no âmbito da Administração Pública (ADI 2859, Rel. Min. Dias Toffoli, j. 24.02.2016) .
Os referidos dispositivos, no entanto, em princípio, não se aplicam à hipótese discutida neste mandado de segurança, pois a norma do art. 198, § 1°, II se refere a 'solicitações de autoridade administrativa no interesse da Administração Pública, desde que seja comprovada a instauração regular de processo administrativo, no órgão ou na entidade respectiva, com o objetivo de investigar o sujeito passivo a que se refere a informação, por prática de infração administrativa' (sem destaques no original) . Aliás, o próprio ato impugnado consigna a inaplicabilidade do dispositivo (fl. 26) .
O ato impugnado neste mandado de segurança consiste numa determinação genérica do TCU ao Secretário da Receita Federal, por meio da qual pretende ter acesso a todos os processos de habilitação no Sistema Integrado de Comércio Exterior (Siscomex) situados em Brasília.
A finalidade de obtenção desses dados é a de verificar a legalidade da atuação da própria Receita Federal do Brasil em sua função de arrecadação tributária e de autoridade aduaneira. Não se trata, por conseguinte, de informação requisitada com o objetivo de investigar uma pessoa específica.
Contudo, ao exigir o acesso a todos os processos de habilitação no Siscomex, sem fazer qualquer ressalva pertinente à ocultação da identidade dos sujeitos passivos, o TCU acaba por demandar indiretamente o conhecimento dos dados fiscais de todos os contribuintes que tenham se habilitado no sistema, incluindo informações sobre as mercadorias negociadas, os preços praticados, os agentes envolvidos etc.
Nesses moldes o ato impugnado se apresenta como inconstitucional, dada a violação, posto que indireta, ao direito à intimidade e à privacidade dos sujeitos passivos tributários identificados nos processos de habilitação.
Por fim, ressalto que, em julgado recente (Acórdão n°1.391/2016) , o TCU alterou sua perspectiva a respeito do tema, requisitando da Secretaria da Receita Federal do Brasil o compartilhamento de dados 'anonimizados', isto é, com ocultação da identidade dos sujeitos passivos. Essa técnica [anonimização], numa primeira análise, parece viabilizar a concordância prática entre a garantia de sigilo fiscal e a necessidade de controle da administração tributária.' (grifos e destaques acrescentados) 
 (Mandado de Segurança 27.091-DF, Relator Ministro Roberto Barroso, julgado em 30/3/2017, publicado no Dje-67 em 3/4/2017) 
52. Mesmo este Tribunal permanecendo seguindo a orientação de requisitar informações anonimizadas, ainda continuou tendo dificuldade para auditar a RFB, especialmente em decorrência da omissão deliberada dos seus gestores em estabelecer condições de sua auditabilidade mediante o plano de ação determinado por este Tribunal.
53. Cabe registrar que em nenhuma decisão do STF apresentada pelos justificantes fora reconhecida a arguição absoluta do sigilo fiscal para oposição dos gestores em relação às requisições/determinações emanadas pelo Tribunal de Contas da União. Pelo contrário, conforme consta da Decisão Monocrática do Ministro Roberto Barroso no MS 27.091-DF, acima colacionada, o sigilo fiscal permanece incólume com o atendimento das requisições de dados anonimizados, sendo a recusa no fornecimento de dados/processos/informações pelos gestores da RFB patente obstrução ao exercício das inspeções e auditoria determinadas, sujeita a penalidade de multa prevista no art. 58, inciso V, da LOTCU.
54. O fato de haver propostas legislativas em trâmite no Congresso Nacional no sentido de possibilitar acesso pelo TCU à informações protegidas por sigilo fiscal, quando no exercício de suas funções fiscalizatórias, não afasta de maneira alguma o dever dos gestores da RFB de prestar as informações e esclarecimentos, e de franquear amplo e irrestrito acesso às pessoas, bases de dados e sistemas a esta Corte de Controle Externo, haja vista a supracitada teoria dos poderes implícitos, não obstante a faculdade do órgão auditado/fiscalizado prover tais informações de forma anonimizada.
55. Tomadas as devidas cautelas de anonimização dos dados, não se verifica qualquer violação disciplinar do dever funcional de guarda de sigilo quando os gestores prestam as informações e/ou dados requeridos pelo TCU no exercício do controle da administração pública, até por que se trata do dever constitucional de prestação de contas (art. 70, Parágrafo único, Constituição Federal de 1988) .
56. Quanto ao suposto prazo exíguo para formulação do Plano de Ação, cabe destacar que a sua determinação foi inicialmente proferida por meio do item 1.7.1 do Acórdão 3385/2015-TCU-Primeira Câmara, datado de 9/6/2015, no qual estabeleceu o prazo de 180 dias para criação de 'mecanismos para possibilitar o acesso aos dados necessários para avaliação da gestão dos responsáveis, especialmente quanto aos indicadores de desempenho, apresentando ao Tribunal justificativas para a eventual inviabilidade de atender à determinação, por motivos técnicos ou de outra natureza' (peça 3) .
57. A RFB, mediante Ofício 017/2016-RFB/Gabinete, datado de 14/1/2016, alegou o sigilo fiscal e insuficiência orçamentária para não criação dos mecanismos determinados na deliberação (peça 4) , sendo tais argumentos rechaçados pela Equipe de Monitoramento da SecexFazenda, o qual propôs a reiteração da determinação, pelo mesmo prazo de 180 dias (peça 19) , proposta acatada no Acórdão 5605/2016-TCU-Primeira Câmaraa¿mara (peça 22) , cuja ciência ocorreu em 12/9/2016 (peça 24) .
58. Vencido o prazo para o cumprimento em 11/3/2017, a RFB somente compareceu aos autos, intempestivamente, por meio do Ofício nº 126/2017-RFB/Gabinete, datado de 15/3/2017, requerendo a prorrogação de prazo para atendimento da aludida deliberação por mais 180 dias (peça 25) .
59. Tal pleito foi apreciado pela 1ª Câmara deste Tribunal, em 4/4/2017, mediante o Acórdão 1914/2017-TCU-Primeira Câmara, que prorrogou por mais trinta dias o prazo para atendimento do Acórdão 5.605/2016, independentemente de notificação, conforme art. 183 do RITCU (peça 29) .
60. Pelo breve histórico dos fatos ocorridos nestes autos verifica-se que desde a data da primeira determinação (9/6/2015) até o prazo fatal da última deliberação (10/4/2017) , transcorreram-se 671 dias, quase quatro vezes o prazo inicialmente determinado, podendo-se afirmar se tratar de prazo suficiente não somente para a construção do Plano de Ação, mas também de sua efetiva implementação.
61. Neste interim, apesar de assistir razão de que se trata de temática relevante cuja participação do TCU contribuiria com sua solução, a RFB sequer comparece aos autos para consultar a equipe técnica responsável pelo monitoramento da deliberação. Somente o faz na apresentação, diga-se de passagem intempestiva, do seu Plano de Ação ao 'solicitar a indicação da equipe técnica do TCU, responsável por elicitar as necessidades de informações pelo Tribunal' (peça 32) , o que denota aspecto protelatório para atendimento da deliberação.
62. O aludido documento, apresentado a peça 32, sequer pode ser tratado como Plano de Ação, ante a ausência de descrição de ações concretas e efetivas para possibilitar a auditabilidade da RFB, objeto principal das deliberações monitoradas. O documento em análise, Ofício 293/2017 - RFB/Gabinete, de 18/5/2017, a pretexto de encaminhar um plano de ação, muito mais caracteriza um cronograma com ações para elaborar um plano de ação. Portanto, esse documento não é um plano de ação propriamente dito, pois não traz as ações para dar acesso a sistemas ou fornecer os documentos solicitados pelo TCU.
63. Quanto à alegação de que cabe ao TCU o ônus orçamentário e financeiro de extração de informações dos sistemas da RFB, fundamentado no Convênio celebrado entre Receita Federal e TCU e seu Primeiro Aditivo, cabe informar que sua cláusula primeira estabelece que seu objeto é:
' (...) estabelecer a cooperação técnica e o intercâmbio de informações, conhecimento e experiências, visando ao desenvolvimento das atividades institucionais e dos recursos humanos dos partícipes, mediante a implementação de ações e atividades complementares de interesses comuns entre a RFB e o TCU.' (Termo de Convênio RFB e TCU, peça 49, p.1) 
64. O parágrafo primeiro da cláusula quarta daquele Convênio informa que a RFB não fornecerá informações protegidas por sigilo fiscal, exceto nas hipóteses previstas em lei (peça 49, p. 5) .
65. Verifica-se que o referido Convênio trata do compartilhamento de informações, conhecimento e experiências entre a RFB e TCU, excluindo os dados protegidos por sigilo fiscal sob gestão da Secretaria Especial da Receita Federal do Brasil. Contudo, tal Convênio não se aplica às determinações monitoradas nestes autos, o que revela descabida a transferência do ônus orçamentário/financeiro da disponibilização das informações requeridas em processos de fiscalização/auditoria do órgão auditado para o órgão de controle.
66. Primeiro, porque o compartilhamento de informações, conhecimento e experiências entre a RFB e TCU, cuja finalidade é a cooperação técnica recíproca para o desenvolvimento institucional de ambos os órgãos, não se confunde com o fornecimento de dados/informações ao TCU em processos de fiscalização, cujo objetivo é o provimento deste Tribunal de condições de avaliar a gestão do órgão fiscalizado/auditado e de desempenhar sua função de controle externo.
67. Depois, por critério de interpretação lógica, se considerasse que o Convênio também abrangeria o acesso do TCU às bases de dados, sistemas e informações da RFB em processos de auditoria e fiscalização, levaria à solução absolutamente contrária à jurisprudência pacífica deste Tribunal que informa a inaplicabilidade do sigilo fiscal nas suas ações de fiscalização, cabendo citar os seguintes enunciados:
'O sigilo fiscal de que trata o Código Tributário Nacional não se aplica às ações de fiscalização do Tribunal de Contas da União.' (Acórdão 846/2008-TCU-Plenário, Relator: Ministro Raimundo Carreiro) 
'Não viola o sigilo fiscal o fornecimento de dados anonimizados (mascarados) pela Secretaria da Receita Federal do Brasil ao TCU, em atendimento a requisição de equipe de fiscalização, pois a técnica de mascaramento resguarda a privacidade do contribuinte, constituindo alternativa capaz de compatibilizar a garantia de sigilo fiscal com a necessidade de controle da administração tributária, conferindo efetividade a ambas as previsões constitucionais, sem ferir o núcleo essencial de qualquer uma delas.' (Acórdão 1391/2016-TCU-Plenário, Relator: Ministro Walton Alencar Rodrigues) 
'Não viola o sigilo fiscal o fornecimento de dados anonimizados (mascarados) pela Secretaria da Receita Federal do Brasil ao TCU, em atendimento a requisição de equipe de fiscalização, pois a técnica de mascaramento resguarda a privacidade do contribuinte, constituindo alternativa capaz de compatibilizar a garantia de sigilo fiscal com a necessidade de controle da administração tributária, conferindo efetividade a ambas as previsões constitucionais, sem ferir o núcleo essencial de qualquer uma delas.' (Acórdão 977/2018-TCU-Plenário, Relator: MinistroVital do Rêgo) 
'Não cabe oposição de sigilo fiscal às solicitações de informações do TCU quando no exercício da sua competência constitucional para fiscalizar renúncia de receitas tributárias.' (Acórdão 741/2019-TCU-Plenário, Relator: Ministro Raimundo Carreiro) 
'O TCU tem competência para auditar a cobrança de impostos da forma mais extensa possível, podendo, inclusive, examinar arquivos fiscais individuais, bem como o sistema e a eficiência da cobrança de impostos, a consecução de metas de receita e propor melhorias ao legislativo, se entender adequado. O sigilo fiscal não pode ser obstáculo ao exercício dessa competência, por não se tratar de quebra de sigilo, mas sim de transferência de sigilo ao órgão de controle externo, que tem a obrigação de adotar as medidas necessárias para a proteção das informações.' (Acórdão 1174/2019-TCU-Plenário, Relator: Raimundo Carreiro) 
68. Cabe relembrar que, conforme expresso na instrução pretérita (peça 34, parágrafo 22) , a tentativa de inviabilizar o controle externo pela RFB, ao tentar repassar supostos custos da informação ao TCU, já se processou em outras situações como, por exemplo, na Representação por conta de cobrança por apuração especial que seria realizada pelo Serpro, conforme Ofício SRF/Gabin/3957/2006, em processo de auditoria (TC Processo 020.015/2006-0) , tendo o TCU assinado prazo de quinze dias úteis para que o titular da Secretaria da Receita Federal do Brasil apresentasse os documentos e as informações requeridas pela equipe de auditoria (Acórdão 1834/2007-TCU-Plenário, de relatoria do Min. Marcos Vinicios Vilaça) .
69. O art. 3º do RITCU prescreve que, no exercício de sua competência, o Tribunal terá irrestrito acesso a todas as fontes de informações disponíveis em órgãos e entidades jurisdicionados, inclusive às armazenadas em meio eletrônico, bem como àquelas que tratem de despesas de caráter sigiloso.
70. O já mencionado art. 42, da LOTCU, preceitua que nenhum processo, documento ou informação poderá ser sonegado ao Tribunal em suas inspeções ou auditorias, sob qualquer pretexto, sob pena da aplicação da multa prevista no art. 58. A essência da determinação que está sendo monitorada é justamente permitir ao TCU acesso irrestrito às informações.
71. Além disso, há previsão na LOTCU, art. 87, II e III, que o auditor federal de controle externo deve ter acesso a todos os documentos e as informações necessários à realização de seu trabalho e competência para requerer, nos termos do Regimento Interno, aos responsáveis pelos órgãos e entidades objeto de inspeções, auditorias e diligências, as informações e os documentos necessários para instrução de processos e relatórios de cujo exame esteja expressamente encarregado por sua chefia imediata.
72. A essência da determinação que está sendo monitorada é justamente permitir ao TCU acesso irrestrito às informações, sendo a tentativa de transferir o ônus orçamentário e financeiro de acesso às informações/dados da RFB nas requisições no âmbito dos processos de fiscalização deste Tribunal naquele órgão fazendário configura de forma inequívoca a obstrução ao livre exercício do controle externo. 
73. O encaminhamento de informações em mídia eletrônica dos artefatos Modelo de Origem e Destino (MOD) do DW Aduaneiro (Importação e Importação: Seleção de Canal) , para além de não justificar a não elaboração do Plano de Ação determinado, se reveste de prova de que houve omissão deliberada dos gestores quanto à determinação, pois se foi possível o atendimento pontual, também seria possível estabelecer um fluxo de trabalho para atendimento das demandas do TCU, nos termos em que fora determinado por este Tribunal.
74. Quanto à implementação da sala de sigilo, cabe relembrar que foi uma resposta à abstenção de opinião constante no item 9.1 do Acórdão 977/2018-TCU-Plenário. O então Ministro da Fazenda determinou, mediante a Portaria MF 279, de 7/6/2018, a elaboração de plano de ação com a finalidade de aprimorar a auditabilidade dos dados e controles operacionais da administração tributária e aduaneira da Receita Federal, com o resguardo do sigilo fiscal e da segurança da informação, e constituiu Grupo de Trabalho para apreciação e acompanhamento do plano de ação (http://normas.receita.fazenda.gov.br/sijut2consulta/link.action?idAto=92604&visao=anotado, acesso em 9/11/2020) .
75. Fruto dos trabalhos do GT, em 24 de agosto de 2018, criou-se o Protocolo de Auditabilidade da Administração Tributária e Aduaneira, conforme disposto na Portaria RFB 1.343/2018, cujo signatário foi o justificante Jorge Antônio Deher Rachid (TC Processo 034.554/2018-1, peça 208) . Segundo o art. 1º da Portaria, tal protocolo destina-se a viabilizar a auditoria da Secretaria da Receita Federal do Brasil (RFB) pelo Tribunal de Contas da União (TCU) e pela Controladoria-Geral da União (CGU) , observado o disposto no art. 198 da Lei 5.172/1966 (Código Tributário Nacional - CTN) .
76. Cabe primeiramente observar que a iniciativa para a criação do Grupo de Trabalho para aprimorar a auditabilidade dos dados e controles operacionais da administração tributária e aduaneira da Receita Federal foi exclusiva do Ministério da Fazenda.
77. Observa-se que não se verificava impedimentos para elaboração do plano de ação requerido, pois, no exíguo tempo de pouco mais de dois meses, os justificantes não somente acolheram a determinação do Ministério da Fazenda em elaborar o plano de ação (Portaria MF 279, de 7/6/2018) , como também implementaram um Protocolo de Auditabilidade, conforme Portaria RFB 1.343, de 24/8/2018 (TC Processo 034.554/2018-1, peça 208) , enquanto que, no prazo de quase dois anos, sequer apresentou-se a esta Corte de Contas um documento com esta intenção, mas apenas reiteradas justificativas rechaçadas por este Tribunal.
78. Apesar do esforço do Ministério da Fazenda, e não dos justificantes, que somente agiram após provocados pelo Ministro de Estado da Fazenda, alguns entraves da sala de sigilo não resolveram a questão do acesso irrestrito, tendo em vista que não era permitida a posse, pela equipe de auditoria do TCU, de qualquer outro dispositivo ou mídia, eletrônica ou não, inclusive caneta esferográfica e papel.
79. A propósito, a solução adotada por meio da sala de sigilo foi considerada insuficiente, conforme Voto Condutor da Ministra Relatora Ana Arraes, no Acórdão 1382/2019-TCU-Plenário:
'10. Quanto à RFB, como destacado no relatório, desde o início, ao se manifestar sobre os termos do trabalho que seria realizado pela equipe de fiscalização, o secretário da unidade jurisdicionada ressalvou que a concordância com seus termos não abrangia as informações e os documentos protegidos por sigilo fiscal.
11. Ademais, embora tenham sido adotadas na gestão anterior medidas com o fim de contornar obstáculos geralmente enfrentados nos trabalhos de fiscalização pelos órgãos de controle, com a edição da Portaria RFB 1.343/2018 e com a criação do 'ambiente seguro e controlado' para esses trabalhos, as regras fixadas e os procedimentos implementados quanto à solicitação e à disponibilização dos dados, aos controles físicos de segurança e à retirada de informações pela equipe de auditoria redundaram, na prática, em várias dificuldades.
12. O funcionamento da chamada 'sala de sigilo', disciplinado por aquela norma, foi abordado com amplo nível de detalhamento por este Tribunal a partir de solicitação formulada pelo chefe da Assessoria Especial de Controle Interno do Ministério da Economia, objeto do TC Processo 007.822/2019-7, no qual foi proferido o recente Acórdão 1095/2019-TCU-Plenário (relator o ministro Bruno Dantas) . Pela pertinência, reproduzo excerto da parte dispositiva daquele julgado:
'9.2. informar ao Ministério da Economia, à Secretaria Especial da Receita Federal do Brasil e ao solicitante, que: 
9.2.1. em razão das limitações relatadas na instrução da SecexPrevidência e consignadas no relatório e no voto que fundamentam este acordão, este Tribunal entende que, embora a criação da sala de sigilo represente uma iniciativa positiva, nos moldes que foi implementada, ela não possibilitou a efetiva melhora do grau de auditabilidade da RFB; 
9.2.2. em processos de controle externo, a exclusiva disponibilização da sala de sigilo para fornecimento de informações solicitadas pelas equipes técnicas pode vir a caracterizar obstrução de fiscalização;'
13. As dificuldades englobaram limitação à realização de procedimentos de auditoria, restrições à documentação e à supervisão dos trabalhos e impossibilidade de redução do risco de auditoria. Cabe recordar que, no ambiente 'seguro e controlado' criado, não foi possível consultar qualquer norma, padrão, documento, informação ou sistema sem sua prévia identificação pela equipe e sem autorização da RFB. Tampouco foi autorizado extrair qualquer evidência para fundamentar a conclusão de auditoria sem a anuência prévia do órgão auditado.'
80. Como a sala de sigilo não atendeu às necessidades da equipe de auditoria relativas à obtenção de evidência de auditoria apropriada e suficiente para fundamentar a conclusão de auditoria, este Tribunal se pronunciou pela impossibilidade de expressar conclusão sobre a confiabilidade e a transparência das informações registradas nas demonstrações contábeis de 2018 do então Ministério da Fazenda, em conformidade com o disposto no item 633 do Manual de Auditoria Financeira do TCU (Acórdão 1382/2019-TCU-Plenário, Relatora Ministra Ana Arraes) .
81. Aliás, na auditoria operacional de auditabilidade da Receita Federal, julgada por meio do Acórdão 1174/2019-TCU-Plenário, da relatoria do Ministro Raimundo Carreiro, foram consignadas no relatório de fiscalização as limitações de acesso a dados na RFB, destacando que a sala de sigilo não resolve o problema.
82. No Relatório de Auditoria sobre Auditabilidade da Receita Federal, que fundamenta as razões de decidir na citada deliberação, consta que, embora o estabelecimento da sala de sigilo demonstre uma disposição inicial para o compartilhamento de informações, as dificuldades impostas aos trabalhos de auditoria, na prática, inviabilizam a realização de vários procedimentos obrigatórios previstos nas normas de auditoria, como o controle de qualidade, o peer review, os procedimentos de coordenação e de supervisão da auditoria e de documentação dos papéis de trabalho, por exemplo (TC Processo 021.258/2018-0, peça 30, p. 266) .
83. A equipe de auditoria concluiu ainda que o Protocolo de Auditabilidade atualmente em vigor, que proíbe a retirada de qualquer informação sigilosa de dentro do ambiente da sala de sigilo, inviabiliza a constituição de evidência de auditoria nos processos de fiscalização do TCU (TC Processo 021.258/2018-0, peça 30, p. 267) .
84. Este assunto também foi objeto de Solicitação pelo Ministério da Economia, onde o Tribunal informou ao Ministério e à Receita Federal, mediante Acórdão 1095/2019-TCU-Plenário, de relatoria do Ministro Bruno Dantas, que:
'9.2.1. em razão das limitações relatadas na instrução da SecexPrevidência e consignadas no relatório e no voto que fundamentam este acordão, este Tribunal entende que, embora a criação da sala de sigilo represente uma iniciativa positiva, nos moldes que foi implementada, ela não possibilitou a efetiva melhora do grau de auditabilidade da RFB;
9.2.2. em processos de controle externo, a exclusiva disponibilização da sala de sigilo para fornecimento de informações solicitadas pelas equipes técnicas pode vir a caracterizar obstrução de fiscalização;'
85. Cabe destacar que, como decorrência da aludida auditoria operacional de auditabilidade da RFB, foi emitido Decreto Presidencial nº 10.209, de 22/1/2020 que regulamenta o fornecimento de dados e informações necessários para a realização dos trabalhos ou atividades da CGU e do TCU, inclusive aqueles protegidos pelo sigilo fiscal previsto no art. 198 da Lei nº 5.172, de 1966 - Código Tributário Nacional.
86. No âmbito do monitoramento das determinações e recomendações insertas no citado Acórdão 11174/2019-TCU-Plenário, o referido decreto foi apreciado por este Tribunal mediante Acórdão 1266/2020-TCU-Plenário, Relator Raimundo Carreiro, cabendo transcrever o seguinte trecho do voto do ministro relator:
11. Esses marcos regulamentares [Parecer 053/2019/CONSUNIAO/CGU/AGU e Decreto 10.209, de 22 de janeiro de 2020] denotam a superação, enfim, do histórico conflito entre o TCU e a Receita Federal acerca do compartilhamento, para as ações de controle externo a cargo deste Tribunal, das informações protegidas por sigilo fiscal sob a guarda da SEFB [Secretaria Especial da Receita Federal do Brasil].
87. Apesar dos avanços regulamentares nesta seara, não se verificou, na vigência do prazo para cumprimento das deliberações, conduta ou esforço dos justificantes para cumprir a determinação contida no item 1.7.1 do Acórdão 3385/2015-TCU-Primeira Câmara, de relatoria do Ministro Bruno Dantas, reiterada no item 1.6.3 do Acórdão 5605/2016-TCU-Primeira Câmaraâmara, de mesma relatoria, nem tampouco suas alegações foram suficientes para justificar o reiterado descumprimento, motivo pelo qual cabe rejeitar as suas razões de justificativa.
88. Conforme visto acima, a omissão dos gestores se deu de forma deliberada, reiterada e em desprestígio às competências institucionais deste Egrégio Tribunal de Contas da União, especialmente caracterizados:
a) pela tentativa de rediscutir o mérito da determinação (parágrafo 38) ;
b) pelas reiteradas decisões deste Tribunal que negam a alegada aplicação do sigilo fiscal às ações de fiscalização do Tribunal de Contas da União (parágrafos 39-55 e 67) ;
c) pelo longo lapso temporal para apresentação do requerido Plano de Ação, 671 dias, contado desde a prolatação da primeira determinação contida no item 1.7.1 do Acórdão 3.365/2015- TCU - 1ªCâmara, datado de 9/6/2015, até o prazo fatal previsto na última deliberação, Acórdão 1914/2017-TCU-Primeira Câmara, que estabeleceu o dia 10/4/2018 (parágrafo 56-60) ;
d) pela falta de diálogo dos gestores com a Secretaria deste Tribunal responsável pelo monitoramento das deliberações para saneamento de eventuais dificuldades técnico-operacionais (parágrafo 61) ;
e) pela apresentação de documento cognominado 'Plano de Ação' sem ações concretas e efetivas para dar acesso a sistemas ou fornecer os documentos solicitados pelo TCU (parágrafo 62) ;
f) pela tentativa reiterada de transferir ônus orçamentário e financeiro de extração de informações dos sistemas da RFB para o TCU (parágrafos 63-73) ; e
g) pela construção célere de plano de ação, determinado pelo Ministro da Fazenda (Portaria MF 279/2018) , em menos de dois meses, ainda que com algumas deficiências, dando tratamento completamente diverso ao que fora dado à determinação emanada deste Tribunal, que por quase dois anos não recebeu qualquer tratamento conclusivo para atendimento (parágrafos 74-87) .
89. Vale destacar mais uma vez que o item 1.7.1 do Acórdão 3385/2015-TCU-Primeira Câmara, de relatoria do Ministro Bruno Dantas, foi igualmente descumprido pelos responsáveis da RFB, o que deu origem à nova determinação, contida no item 1.6.3 do Acórdão 5605/2016-TCU-Primeira Câmara, a qual demonstrou-se descumprida. Assim, resta configurada a reincidência no descumprimento de decisão do Tribunal.
90. Conforme destacado pelo Ministro Relator Bruno Dantas, no Voto que acompanha o Acórdão 2173/2019-TCU-Plenário, é importante registrar a gravidade da postura dos aludidos gestores e todos os desdobramentos que o não atendimento dessa determinação do TCU trouxe para o país, especialmente pela falta de transparência e controle sobre a atuação de instituição de tamanha importância, a qual movimenta valores de magnitude substancial para a análise dos balanços da União (peça 38, parágrafo 26) .
91. Desta forma, o descumprimento do item 1.6.3 do Acórdão 5605/2016-TCU-Primeira Câmaraâmara, Relator Bruno Dantas, além de se caracterizar como reincidência do descumprimento de decisão desta Corte, se revela de natureza grave sujeitando os responsáveis, Sr. Jorge Antônio Deher Rachid, na condição de Secretário da Receita Federal do Brasil, e Sr. Paulo Ricardo de Souza Cardoso, na condição de Secretário-Adjunto da Receita Federal do Brasil, à multa prevista no art. 58, inciso VII, da Lei 8.443/1992 e art. 268, inciso VIII, do RI/TCU, bem como à inabilitação para o exercício de cargo em comissão ou função de confiança no âmbito da Administração Pública, prevista no art. 60, da Lei 8.442/1992 e art. 270 do RI/TCU.
CONCLUSÃO
92. Em face da análise promovida na seção 'Exame Técnico', propõe-se rejeitar as razões de justificativa apresentadas pelos Srs. Jorge Antônio Deher Rachid e Paulo Ricardo de Souza Cardoso, uma vez que não foram suficientes para sanear a irregularidade a eles atribuída, de modo que cabe, com fundamento no art. 243 do Regimento Interno do TCU, considerar descumprido o item 1.6.3 do Acórdão 5605/2016-TCU-Primeira Câmaraâmara, Relator Ministro Bruno Dantas, que trata-se de reiteração da determinação contida no item 1.7.1 do Acórdão 3385/2015-TCU-Primeira Câmara, Relator Bruno Dantas (parágrafo 87) .
93. Considerando que a infração atribuída aos responsáveis, em essência, trata-se de reincidência no descumprimento do item 1.7.1 do Acórdão 3385/2015-TCU-Primeira Câmara, , cabe propor a aplicação da multa prevista no art. 58, incisos VII, da Lei 8.443/1992 c/c art. 268, inciso VIII, do Regimento Interno do TCU (parágrafo 89) .
94. Considerando que o descumprimento do item 1.6.3 do Acórdão 5605/2016-TCU-Primeira Câmaraâmara,  se revelou de natureza grave, cabe também propor a inabilitação dos aludidos responsáveis para o exercício de cargo em comissão ou função de confiança no âmbito da Administração Pública, prevista no art. 60, da Lei 8.443/1992 c/c art. 270 do RI/TCU (parágrafos 88-91) .
95. Por fim, considerando a conexão entre este monitoramento e o processo de contas da RFB, relativo ao exercício de 2012 (TC Processo 022.471/2013-8) , cabe propor o apensamento definitivo destes autos ao citado processo de contas, nos termos do art. 36 da Resolução-TCU 259/2014, e seu consequente arquivamento, na forma do art. 169, inciso I, do Regimento Interno do TCU, c/c art. 37 da Resolução-TCU 259/2014. Cabe destacar que o referido processo de contas se encontra encerrado e os fatos aqui analisados não repercutiriam no julgamento dos responsáveis naquela gestão.
PROPOSTA DE ENCAMINHAMENTO
96. Diante do exposto, submetem-se os autos à consideração superior, propondo:
a) aplicar aos Srs. Jorge Antônio Deher Rachid (CPF XXX.985.907-XX) , na condição de Secretário da Receita Federal do Brasil, e Paulo Ricardo de Souza Cardoso (CPF XXX.075.840-XX) , na condição de Secretário-Adjunto da Receita Federal do Brasil, individualmente, a multa prevista no art. 58, inciso VII, da Lei 8.443/1992 c/c o art. 268, inciso VIII, do Regimento Interno do TCU, em face do descumprimento da determinação inserta no item 1.6.3 do Acórdão 5605/2016-TCU-Primeira Câmaraâmara, Relator Bruno Dantas, fixando-lhes o prazo de 15 (quinze) dias, a contar das notificações, para comprovarem, perante o Tribunal (art. 214, inciso III, alínea 'a', do Regimento Interno) , os recolhimentos das dívidas aos cofres do Tesouro Nacional, atualizadas monetariamente desde a data do presente acórdão até a dos efetivos recolhimentos, se forem pagas após o vencimento, na forma da legislação em vigor;
b) considerar grave a infração cometida e aplicar aos Srs. Jorge Antônio Deher Rachid (CPF XXX.985.907-XX) , na condição de Secretário da Receita Federal do Brasil, e Paulo Ricardo de Souza Cardoso (CPF XXX.075.840-XX) , na condição de Secretário-Adjunto da Receita Federal do Brasil, a sanção de inabilitação para o exercício de cargo em comissão ou função de confiança no âmbito da Administração Pública, prevista no art. 60, da Lei 8.442/1992 c/c art. 270 do RI/TCU;
c) encaminhar o acórdão que vier a ser proferido aos responsáveis e a Secretaria Especial da Receita Federal do Brasil, destacando que o relatório e o voto que fundamentam a deliberação ora encaminhada podem ser acessados por meio do endereço eletrônico www.tcu.gov.br/acordaos e que, caso tenham interesse, o Tribunal pode encaminhar-lhes cópia desses documentos sem quaisquer custos para V. Sas.;
d) apensar definitivamente, com fundamento no art. 36 da Resolução-TCU 259/2014, estes autos ao TC Processo 022.471/2013-8.
Por outro lado, o titular da SecexPrevidência manifestou-se de acordo com a proposta formulada pelo auditor de controle externo, acompanhada pelo diretor da subunidade, discordando apenas quanto à proposta de inabilitar os responsáveis para o exercício de cargo em comissão ou função de confiança no âmbito da Administração Pública (peça 55) :
"9. Dessa forma, ao mesmo tempo em que manifesto minha concordância com a proposta de multa formulada pelo auditor, entendo necessário registrar as seguintes atenuantes à conduta dos responsáveis:
- que a iniciativa da criação da sala de sigilo, considerada positiva, mesmo não atendendo às necessidades da auditoria, foi o início de um processo que tem convergido para ações que podem, efetivamente, vir a garantir a auditabilidade dos dados da Receita Federal em um futuro não muito distante;
- o fato de que o não atendimento ao item 1.6.3 do Acórdão 5605/2016-TCU-Primeira Câmaraâmara não foi resultado de um ato isolado e individual dos responsáveis, mas fruto de anos de um entendimento jurídico que necessitou ser superado, com recente edição normativa, e que, como registrado no voto do Ministro Raimundo Carreiro no Acórdão 1174/2019-TCU-Plenário, gerou obstáculos em mais de uma centena de fiscalizações e certamente perpassou por diferentes gestores da Receita Federal.
10.	 Diante do contexto em que se deve analisar o fato, destacado pela extensão temporal e pela existência de entendimento consolidado na praxe do Órgão, com apenas recente alteração normativa via ato do Chefe do Executivo, não se demonstram razões suficientes para sustentar a proposta apresentada, de inabilitação para o exercício de cargo em comissão ou função de confiança no âmbito da Administração Pública. Não é possível a configuração dos elementos considerados essenciais para a aplicação da sanção de inabilitação (dolo ou má-fé) conforme se verifica jurisprudência desta Casa, abaixo transcrita:
A penalidade de inabilitação para o exercício de cargo em comissão ou função de confiança (art. 60 da Lei 8.443/1992) é aplicada pelo TCU para irregularidades de gravidade extrema, em situações em que se constata o dolo ou a má-fé do responsável para a produção de desvio de bens e valores públicos. (Boletim de Jurisprudência do TCU nº 191/2017, Acórdão 8794/2017-TCU-Primeira Câmara, Relator: Ministro Vital do Rêgo) 
11.	 No contexto atual, com a edição do Decreto 10.209/2020, eventual episódio de obstrução ao exercício do controle externo baseado no sigilo fiscal poderia ser classificado como uma infração grave, passível de inabilitação para o exercício de cargo em comissão ou função de confiança no âmbito da Administração Pública. 
12.	 O sigilo fiscal é um instituto fundamental para preservar não só a privacidade dos cidadãos, mas também a estabilidade da democracia e da República, prevenindo as instituições contra perseguições políticas com uso de informações pessoais e financeiras de quem quer que seja. Da mesma forma, a prestação de contas é um instituto fundamental para garantir que as receitas e despesas públicas sejam geridas com responsabilidade fiscal e social por todas as instituições governamentais, sem exceção. O Decreto mencionado tem o potencial de preservar e equilibrar o sigilo fiscal e a prestação de contas e sacramentar um novo patamar de relacionamento institucional entre Receita Federal e TCU. 
13.	 Em relação às demais propostas que constam da instrução, inclusive quanto à multa por reincidência no descumprimento de determinação, manifesto minha concordância."
Estando o processo em meu gabinete, foram apresentados elementos adicionais de defesa às peças 58 a 61. Trata-se de encaminhamento, via Advocacia Geral da União, de cópia do Acórdão 2730/2021-TCU-Plenário, que reconheceu, mediante julgamento por relação, os pontos de defesa acerca de descumprimento de determinação e sonegação de informações no âmbito de fiscalização realizada por esta Corte.
	É o relatório.

Vanessa Affonso Rocha, advogada da União, representando Jorge Antônio Deher Rachid e Paulo Ricardo de Souza Cardoso.

Não atuou.

MONITORAMENTO DE DETERMINAÇÃO À SECRETARIA DA RECEITA FEDERAL DO BRASIL. PLANO DE AÇÃO PARA CRIAÇÃO DE MECANISMOS DE ACESSO AO TCU ÀS INFORMAÇÕES DOS SISTEMAS DA RFB, SEJA PROTEGENDO AS INFORMAÇÕES ECONÔMICAS OU FINANCEIRAS DOS CONTRIBUINTES, PELA TÉCNICA DE ANONIMIZAÇÃO DE DADOS, SEJA POR MEIO DO COMPARTILHAMENTO DOS DADOS SIGILOSOS. ENCAMINHAMENTO INTEMPESTIVO DE PLANO DE AÇÃO QUE NÃO ATENDEU À FINALIDADE PRETENDIDA. POSTERIOR CRIAÇÃO DE SALA DE SIGILO, INSUFICIENTE PARA MELHORAR O GRAU DE AUDITABILIDADE DO ÓRGÃO. DESCUMPRIMENTO REITERADO DA DETERMINAÇÃO. AUDIÊNCIA DO SECRETÁRIO E DO SECRETÁRIO-ADJUNTO À ÉPOCA. REJEIÇÃO DAS RAZÕES DE JUSTIFICATIVA. MULTA.

RELATÓRIO DE MONITORAMENTO (RMON)

Secretaria de Controle Externo da Gestão Tributária e Supervisão de Contas (SecexTributária).

Cuidam os autos de monitoramento do cumprimento da determinação contida no subitem 1.6.3 do Acórdão 5605/2016-TCU-Primeira Câmara, transcrita a seguir:
"1.6.3. determinar à Secretaria da Receita Federal do Brasil, com fundamento no art. 250, inciso II, do Regimento Interno do TCU, que apresente a este Tribunal, no prazo de 180 (cento e oitenta) dias, plano de ação com vistas a criar mecanismos para que os órgãos de controle possam ter acesso às informações existentes em seus sistemas informatizados, seja protegendo as informações econômicas ou financeiras dos contribuintes, pela técnica de anonimização de dados, seja por meio do compartilhamento dos dados sigilosos, contendo, no mínimo, as medidas a serem adotadas, os responsáveis pelas ações e o prazo previsto para a sua implementação."
Referida deliberação teve por objetivo reiterar a determinação feita no subitem 1.7.1 do Acórdão 3385/2015-TCU-Primeira Câmara, por meio do qual foi apreciada a prestação de contas da Secretaria da Receita Federal do Brasil (RFB) referente ao exercício de 2012:
"1.7.1. sem prejuízo de resguardar o sigilo fiscal dos contribuintes, crie mecanismos para possibilitar o acesso aos dados necessários para avaliação da gestão dos responsáveis, especialmente quanto aos indicadores de desempenho, apresentando ao Tribunal justificativas para a eventual inviabilidade de atender à determinação, por motivos técnicos ou de outra natureza;"
Em um primeiro monitoramento, julgado pelo Acórdão 2173/2019-TCU-Plenário, constatou-se que a referida determinação não tinha sido cumprida. No voto, enfatizei a sucessão dos fatos ocorridos, evidenciando o descaso dos gestores com os comandos expedidos por este Tribunal. Conforme relatado, foram utilizados artifícios para dar ares de cumprimento da determinação, sem que, de fato, fossem adotadas medidas concretas e eficientes para isso:
"Passado o período para atendimento da nova determinação, a RFB apresentou pedido de prorrogação, por mais 180 dias, do prazo para cumprimento do Acórdão 5605/2016-TCU-Primeira Câmara. A despeito de se considerar que as justificativas para o pedido não eram razoáveis, foram concedidos mais 30 dias para o cumprimento da determinação, mediante o Acórdão 1914/2017-TCU-Primeira Câmara.
Mais de um mês depois do fim do novo prazo concedido, ocorrido em 10/4/2017, a Receita Federal encaminhou ao TCU o Ofício 293/2017-RFB/Gabinete, de 18/5/2017, com um plano de ação que objetivaria atender a determinação monitorada, solicitando a indicação de uma equipe técnica para levantar as necessidades de informação do Tribunal. Contudo, tal documento mais se assemelha a cronograma com ações para elaborar um plano de ação, do que a plano de ação propriamente dito, pois não traz as ações para dar acesso a sistemas ou fornecer os documentos solicitados pelo TCU.
Após o encaminhamento do referido documento, sobrevieram vários fatos que possuem relação direta com a determinação do subitem 1.6.3 do Acórdão 5605/2016-TCU-Primeira Câmara e com o problema que a originou, qual seja: a contumaz sonegação de informações aos órgãos de controle pela RFB com base na alegação de sigilo fiscal."
A partir daí, citei diversos processos nos quais a sonegação de informações pela RFB, sob a alegação de sigilo fiscal, causou embaraços à atuação desta Corte. Por dever de síntese e objetividade processuais, não retomarei esses casos.
Destarte, o Plenário considerou não atendido o subitem 1.6.3 do Acórdão 5605/2016-TCU-Primeira Câmara, e determinou a realização das audiências de Jorge Antônio Deher Rachid, na condição de Secretário da RFB, e de Paulo Ricardo de Souza Cardoso, na condição de Secretário-Adjunto da RFB.
Os responsáveis apresentaram idênticas razões de justificativas (peças 44 e 47) , das quais destacam-se os seguintes argumentos: 
2.1. à época, a RFB não teria autorização legal para fornecer informações e documentos protegidos por sigilo fiscal ao TCU, em razão do disposto no art. 198, caput, da Lei 5.172/1966;
2.2. teriam seguido orientação contida no parecer vinculante GQ-110 da Advocacia Geral da União;
2.3. o sigilo fiscal seria matéria própria de lei complementar, não podendo ser regulado pela Lei 8.443/1992 (lei ordinária) ;
2.4. a controvérsia do acesso aos dados protegidos sigilo fiscal teria sido debatido em três mandados de segurança no Supremo Tribunal Federal (STF) , sem êxito para o TCU: MS 22617/DF; MS 27.091/DF; MS 28.219;
2.5. haveria propostas legislativas em trâmite no Congresso Nacional no sentido de possibilitar acesso pelo TCU a informações protegidas por sigilo fiscal;
2.6. teriam solicitado prorrogação de 180 dias para o cumprimento da determinação imposta pelo Acórdão 5605/2016-TCU-Primeira Câmara, mas fora concedido apenas trinta dias (Acórdão 1914/2017-TCU-Primeira Câmara) , tendo sido apresentado o Plano de Ação em 18/5/2017;
2.7. a complexidade do assunto em debate justificaria a indicação de uma equipe técnica do TCU para levantar as necessidades de informação;
2.8. apesar da indisponibilidade orçamentária, no processo relativo ao Acórdão 1391/2016-TCU-Plenário, a RFB teria agido de modo a viabilizar ao TCU as informações anonimizadas;
2.9. houve a celebração de convênio entre Receita e TCU, a formação de um grupo de trabalho para o estabelecimento do protocolo de auditabilidade, e a criação da sala de sigilo.
Em síntese, os responsáveis aduzem que não teria havido conduta protelatória, mas sim dificuldade de atendimento das demandas desta Corte devido às restrições legais, judiciais e orçamentárias.
Após analisar as respostas, o auditor de controle externo incumbido da instrução do feito concluiu pela rejeição das razões de justificativa e propôs aplicação aos responsáveis de multa prevista no art. 58, inciso VII, da Lei 8.443/1992 e sanção de inabilitação para o exercício de cargo em comissão ou função de confiança no âmbito da Administração Pública, prevista no art. 60, da mesma lei. O diretor da subunidade acompanhou essa proposta de encaminhamento.
Por outro lado, o titular da secretaria especializada, embora tenha, em essência, corroborado a análise empreendida pelo auditor, discordou pontualmente da proposta de inabilitação. Sublinhou a existência de atenuantes à conduta dos secretários da RFB, como a iniciativa da criação da sala de sigilo e o fato de o atendimento ao item 1.6.3 do Acórdão 5605/2016-TCU-Primeira Câmara depender da superação do entendimento jurídico vigente.
***
Feito esse breve histórico do processo, passo a decidir.
Inicialmente, registro que acompanho as conclusões coligidas pelo auditor de controle externo, corroborada integralmente pelo diretor da subunidade, e incorporo seus fundamentos às minhas razões de decidir, sem prejuízo das considerações que se seguem.
O argumento relativo à ausência de autorização legal para fornecer ao TCU as informações e documentos protegidos por sigilo fiscal (art. 198, caput, da Lei 5.172/1966, inserido pela Lei Complementar 104/2001) deve ser rejeitado. Também não assiste razão aos responsáveis quando aduzem obediência ao parecer vinculante GQ-110 da AGU.
Primeiramente, não há conflito entre o supracitado dispositivo legal e o regramento contido no art. 42 da Lei 8.443/1992 (Nenhum processo, documento ou informação poderá ser sonegado ao Tribunal em suas inspeções ou auditorias, sob qualquer pretexto) . Enquanto um dispõe sobre normas gerais de direito tributário, o outro estabelece os instrumentos necessários para o exercício das competências constitucionais do TCU. 
Além disso, em conformidade com a instrução transcrita no relatório, não haveria óbice para que sigilo fiscal fosse regulado mediante lei ordinária, pois não se encontra dentro das matérias sujeitas a lei complementar, taxativamente indicadas no texto constitucional. Todavia, cabe reforçar que, diferentemente do que alegam os responsáveis, a Lei 8.443/1992 não se propõe a regular as hipóteses de sigilo fiscal.
Segundo, os ditames constitucionais e legais devem ser harmonizados em prol da democracia. Não cabe, portanto, alegar sigilo fiscal absoluto em detrimento do controle e da transparência da atuação da Administração Pública.
Nos julgados do Supremo Tribunal Federal citados na defesa, não houve arguição absoluta do sigilo fiscal. Pelo contrário, a unidade instrutora ressalta que, no MS 27.091-DF, o sigilo fiscal permanece incólume com o atendimento das requisições de dados anonimizados, sendo a recusa no fornecimento de dados/processos/informações pelos gestores da RFB patente obstrução ao exercício do controle externo.
Terceiro, no concernente à atuação do gestor em consonância com o parecer GQ-110 da AGU, sublinho que as decisões desta Corte de Contas não estão vinculadas a pareceres jurídicos, por decorrerem de mandamento expresso nos arts. 70 e 71 da Constituição Federal e na Lei 8.443/1992.
Nessa linha, transcrevo trechos dos seguintes precedentes desta Corte:
"Admitir que pareceres emitidos pela AGU vinculam à atuação desta Corte de Contas seria afrontar os pilares da separação de poderes, em clara e indevida restrição ao exercício das competências constitucionais conferidas ao TCU e ao Congresso Nacional, a macular o caráter externo do controle."  (trecho do voto do Acórdão 2532/2021-TCU-Plenário) 
"PEDIDO DE REEXAME EM REPRESENTAÇÃO FORMULADA PELA EMPRESA MAUÁ. CONHECIMENTO. NEGATIVA DE PROVIMENTO. CIÊNCIA À RECORRENTE. 
1 - Nega-se provimento a pedido de reexame cujas justificativas apresentadas contrariam princípios constitucionais e dispositivos da Lei n. 8.666, de 1993.
 2 - À Petrobras devem ser aplicadas as regras da Lei n. 8.666/93, até que seja editada a lei prevista no art. 173, § 1º, da Constituição, E não as do Decreto n. 2.745/98, que, a pretexto de regulamentar a Lei n. 9.478/97, acabou por inovar no mundo jurídico, trazendo dispositivos que deveriam constar de lei. 
3 -Parecer da AGU não vincula os julgamentos do TCU, mas apenas os órgãos e as entidades do Poder Executivo. A vinculação da Petrobras ao parecer da AGU não a desobriga de cumprir as determinações desta Corte, uma vez que aquela entidade submete-se à jurisdição do TCU (art. 5º, I, c/c art. 1º, I, da Lei n. 8.443/92) , o qual é dotado de independência para exercer o controle externo, podendo, no exercício de suas atribuições, apreciar a constitucionalidade das leis e dos atos do Poder Público (Súmula n. 347 do STF) ." (sumário do Acórdão 920/2007-TCU-Plenário) 
Assim, estando a unidade fiscalizada obrigada ao cumprimento da determinação constante do subitem 1.6.3 do Acórdão 5605/2016-TCU-Primeira Câmara, caberia aos gestores, no exercício de suas competências, mediante o apoio da Procuradoria-Geral da Fazenda Nacional, suscitar eventuais dúvidas sobre a legalidade da interpretação restritiva posta no Parecer GQ-110 e adotar outras medidas no âmbito de suas competências para encontrar a solução jurídica mais adequada a viabilizar o compartilhamento de informações essenciais ao controle externo. 
Chamo atenção ao conjunto de atribuições afetas ao cargo de Secretário Especial da Receita Federal do Brasil, assistido pelo Secretário-Adjunto, no sentido de representar o órgão, de atuar na celebração de convênios para ao intercâmbio de informações entre órgãos da administração pública e de expedir atos normativos e administrativos, nos termos do Regimento Interno da RFB, art. 350.
Evidencia-se a responsabilização dos gestores, uma vez que, possuindo o dever de agir, mantiveram-se omissos no efetivo cumprimento da determinação e, ainda mais crítico, utilizaram-se de medidas protelatórias no intuito de ludibriar esta Corte. Tais condutas omissiva e comissiva efetivamente causaram prejuízos ao controle externo sobre a atuação da Receita Federal, colocando em risco o erário.
A iniciativa para solucionar o impasse somente ocorreu após reiteradas decisões desta Corte se abstendo de emitir opinião sobre a confiabilidade e a transparência das informações a cargo da RFB em auditorias demonstrações financeiras realizadas no extinto Ministério da Fazenda, conforme ocorrido nos Acórdãos 977/2018, 1.382/2019 e 1.461/2020, todos do Plenário. A partir daí, o então Ministério da Fazenda determinou um plano de ação que permitisse o aprimoramento da auditabilidade dos dados e dos controles internos da administração tributária e aduaneira da RFB. Vale transcrever a análise da unidade instrutiva (peça 53) :
"76. Cabe primeiramente observar que a iniciativa para a criação do Grupo de Trabalho para aprimorar a auditabilidade dos dados e controles operacionais da administração tributária e aduaneira da Receita Federal foi exclusiva do Ministério da Fazenda.
77. Observa-se que não se verificava impedimentos para elaboração do plano de ação requerido, pois, no exíguo tempo de pouco mais de dois meses, os justificantes não somente acolheram a determinação do Ministério da Fazenda em elaborar o plano de ação (Portaria MF 279, de 7/6/2018) , como também implementaram um Protocolo de Auditabilidade, conforme Portaria RFB 1.343, de 24/8/2018 (TC Processo 034.554/2018-1, peça 208) , enquanto que, no prazo de quase dois anos, sequer apresentou-se a esta Corte de Contas um documento com esta intenção, mas apenas reiteradas justificativas rechaçadas por este Tribunal.
78. Apesar do esforço do Ministério da Fazenda, e não dos justificantes, que somente agiram após provocados pelo Ministro de Estado da Fazenda, alguns entraves da sala de sigilo não resolveram a questão do acesso irrestrito, tendo em vista que não era permitida a posse, pela equipe de auditoria do TCU, de qualquer outro dispositivo ou mídia, eletrônica ou não, inclusive caneta esferográfica e papel."
Tem-se, portanto, que o contexto normativo e jurídico avaliado neste processo não se apresentou como obstáculo ou dificuldade para a atuação dos gestores, conforme evidenciado pelo deslinde da questão após ordem emitida pelo ministério supervisor. 
A inércia inicial dos ex-secretários, seguida de medidas nada efetivas para o equacionamento de relevante controvérsia interinstitucional, conforme evidenciado no Acórdão 2173/2019-TCU-Plenário, pode ser tipificada como erro grosseiro, passível de multa, nos termos dos arts. 22 e 28 da Lei de Introdução às Normas do Direito Brasileiro. 
Cabe frisar que as determinações expedidas pelo TCU possuem força cogente. Caso haja dúvidas ou inconformismo acerca do mérito da determinação, deve o gestor apresentar, tempestivamente, os recursos cabíveis, não lhe sendo permitido descumpri-la ou cumpri-la de forma parcial, sob pena de incorrer na multa prevista no art. 58, inciso IV, da Lei 8.443/1992. (ex vi do Acórdão 476/2016-TCU-Plenário) .
A reincidência no descumprimento da determinação, como ocorrido no caso em tela, por si só, já autoriza o sancionamento dos responsáveis, mediante a aplicação da multa prevista no art. 58, inciso VII, da Lei 8.443/1992. (ex vi do Acórdão 3264/2016-TCU-Segunda Câmara) 
Além disso, as condutas revelam não apenas descuido excessivo dos dirigentes da RFB, como também tentativa evidente de protelar o efetivo cumprimento de determinação reiterada deste órgão de controle, o que caracteriza conduta grave e deve ser sancionada com a inabilitação para o exercício de cargo em comissão ou função de confiança no âmbito da Administração Pública, nos termos do art. 60 da Lei 8.443/1992.
Em resultado da atuação firme do Tribunal ao longo dos últimos anos, hoje a questão encontra-se pacificada, por meio do Decreto 10.209/2020, que dispõe sobre a requisição de informações e documentos e sobre o compartilhamento de informações protegidas pelo sigilo fiscal e da Portaria RFB 4/2021, que dispõe sobre o Protocolo de Auditabilidade da Administração Tributária e Aduaneira, utilizado para viabilizar o compartilhamento de dados e informações protegidas para os auditores da Controladoria-Geral da União (CGU) e do TCU. 
Houve também, mediante o parecer AM-08, da AGU, de 18 de outubro de 2019, revisão do entendimento contido no parecer GQ-110, permitindo o compartilhamento de informações protegidas por sigilo fiscal.
Estando os autos em meu gabinete, foram acostados pela AGU novos elementos às peças 58-61. Trata-se de encaminhamento do Acórdão 2730/2021-TCU-Plenário (TC Processo 017.090/2015-6) , que reconheceu, mediante julgamento por relação, os pontos de defesa apresentados por Jorge Antônio Deher Rachid acerca de descumprimento de determinação e sonegação de informações no âmbito de fiscalização realizada por esta Corte.
Ocorre que, naquela assentada, a determinação descumprida restringia-se ao não atendimento, em prazo fixado, sem causa justificada, do envio das informações solicitadas por esta Corte.
Por outro lado, nesta oportunidade, está sendo realizado o monitoramento de determinação com o escopo mais amplo: a elaboração de um plano de ação com vistas a criar mecanismos para que os órgãos de controle possam ter acesso às informações existentes nos sistemas informatizados da receita. Ou seja, a determinação deste processo visava mudanças estruturais no sistema de fornecimento de informações da Receita, de modo a conferir efetividade ao exercício do controle.
Em verdade, muitos são os processos que envolvem sonegação de informações pela Receita Federal. Eles, a meu ver, apenas agravam ainda mais as condutas protelatórias dos aludidos gestores para solucionar o impasse, materializadas no descumprimento do subitem 1.6.3 do Acórdão 5605/2016-TCU-Primeira Câmara.   
Por fim, pautado o processo para a presente sessão, a AGU apresentou mais um memorial em que revisita argumentos constantes das razões de justificativa, contesta as conclusões da unidade instrutora e apresenta julgados desta Corte em processos envolvendo os mesmos responsáveis (peça 62) .
Da análise do material, concluo inexistir argumentos aptos a modificar as conclusões.
***
Embora seja esse o meu posicionamento, acolho as ponderações feitas pelo Ministro Antônio Anastasia, durante a sessão de julgamento, no sentido de deixar de aplicar, excepcionalmente, a sanção de inabilitação, mesmo sendo consideradas graves as infrações cometidas pelos responsáveis.
Sendo assim, na ausência de razões capazes de justificar o descumprimento reiterado da determinação e reafirmando a gravidade nas condutas analisadas, deve-se sancionar os responsáveis com multa de 50% do valor máximo estabelecido por este Tribunal (Portaria-TCU 4/2022) , nos termos do art. 58, inciso VII, da Lei 8.443/1992. 
Ante o exposto, voto no sentido de que seja aprovado o Acórdão que ora submeto à deliberação deste Colegiado.
TCU, Sala das Sessões, em 4 de maio de 2022.
Ministro BRUNO DANTAS 
Relator